---
title: "Analyse exploratoire"
author: "Daniel Pont"
date: "28/04/2020"
output:
  html_document:
    toc: true
    theme: united
---

```{r setup, include=FALSE}
knitr::opts_chunk$set(echo = TRUE)
```

# Analyse exploratoire

## 1. Chargement et résumé

```{r summary}
customer_data = readRDS("data/custdata.RDS")
summary(customer_data)
```
## 2. Analyse univariée

```{r}
library(ggplot2)
```

### 2.1 Données quantitatives


#### 2.1.1 Histogramme (de base)
```{r 2.1.1}
hist(customer_data$age)    
```

#### 2.1.2 Histogramme (ggplot2)
```{r 2.1.2}
ggplot(data=customer_data,aes(x=age))+
    geom_histogram(binwidth=5, fill="gray")
```

#### 2.1.3 Boîte à moustache (de base)
```{r 2.1.3}
boxplot(customer_data$age)    
```

#### 2.1.4 Représentation de la densité de probabilité (ggplot2)
```{r 2.1.4}

ggplot(data=customer_data,aes(x=age))+
    geom_density()
```

#### 2.1.5 Utilisation d'une échelle logarithmique (ggplot2)

Echelle classique :

```{r 2.1.5.1}
library(scales)

ggplot(customer_data, aes(x=income)) + 
    geom_density() +
    scale_x_continuous(labels=dollar)
```

Echelle logarithmique :

```{r 2.1.5.2}
ggplot(data=subset(customer_data,income>0) ,aes(x=income)) +
    geom_density() +
    scale_x_log10(breaks=c(10,100,1000,10000,100000), labels=dollar)+       
    annotation_logticks(sides="bt",color = "gray")
```


### 2.2 Données qualitatives

#### 2.2.1 Diagramme en barres vertical (de base)
```{r 2.2.1}
barplot(table(customer_data$marital_status))
```

#### 2.2.2 Diagramme en barres vertical (ggplot2)
```{r 2.2.2}
ggplot(customer_data, aes(x=marital_status)) + geom_bar(fill="gray")    
```

#### 2.2.3 Diagramme en barres horizontal (ggplot2)
```{r 2.2.3}
ggplot(customer_data, aes(x=state_of_res)) +
    geom_bar(fill="gray") +
    coord_flip()    
```

#### 2.2.4 Diagramme en barres horizontal trié par fréquences (ggplot2)
```{r 2.2.4}
freq_res_state= as.data.frame(table(customer_data$state_of_res))
colnames(freq_res_state) <- c("state_of_res", "count")
# reordonne les states_of_res par fréquences croissantes
freq_res_state$state_of_res <- factor(freq_res_state$state_of_res, levels = freq_res_state$state_of_res[order(freq_res_state$count)])

ggplot(data=freq_res_state,aes(x=state_of_res,y=count))+
    geom_bar(stat = "identity",fill="gray")+
    coord_flip()    
```

#### 2.2.5 Dot plot (WVPlots)
```{r 2.2.5}
library(WVPlots)
ClevelandDotPlot(customer_data, "state_of_res",
sort = 1, title="Customers by state") +
coord_flip()
```

## 3. Analyse bivariée

### 3.1 Lien entre variables quantitatives

#### 3.1.1 Estimation de la corrélation

On étudie la corrélation entre l'âge et le niveau de revenu.
On commence par enlever les valeurs aberrantes /extrêmes
```{r 3.1.1}
customer_data2 <- subset(customer_data,
0 < age & age < 100 &
0 < income & income < 200000)
cor(customer_data2$age, customer_data2$income)
```
La corrélation est faible


#### 3.1.2 Nuage de points (de base)
```{r 3.1.2}
# on rend l'échantillonnage reproductible
# en spécifiant le random seed
set.seed(245566)

# pour des raions de lisibilité on ne représente que 10% des données
customer_data_samp <-
    dplyr::sample_frac(customer_data2, size=0.1, replace=FALSE)

x <- customer_data_samp$age
y <- customer_data_samp$income

lo <- loess(y~x)

smoothingSpline = smooth.spline(x, y, spar=0.35)

plot(customer_data_samp$age,customer_data_samp$income)
lines(predict(lo), col='red', lwd=2)
lines(smoothingSpline, col='blue', lwd=2)
```

#### 3.1.3 Nuage de points (ggplot2)
```{r 3.1.3}
ggplot(customer_data_samp, aes(x=age, y=income)) +
    geom_point() +
    # ajout d'une courbe lissée avec ruban indiquant l'erreur standard
    geom_smooth() +
    ggtitle("Income as a function of age")
```

alternative pour la courbe lissée :
```{r 3.1.3.alt}
qplot(data=customer_data_samp, x=age,y = income, geom='smooth', 
      span =0.5) +
    ggtitle("Income as a function of age")
```

#### 3.1.4 Hexbin plot (WVPlots)
```{r 3.1.4}
HexBinPlot(customer_data2, "age", "income", "Income as a function of age") +
    geom_smooth(color="black", se=FALSE)
```



#### 3.2 Lien entre une variable quantitative et une variable booléenne
```{r 3.2}
#fonction de WVPlots
BinaryYScatterPlot(customer_data_samp, "age", "health_ins",
title = "Probability of health insurance by age")
```

### 3.2 Lien entre variables catégorielles

#### 3.2.1 Diagrammes en barre (ggplot2)


```{r 3.2.1}
# empilés
ggplot(customer_data, aes(x=marital_status, fill=health_ins)) +
    geom_bar()

# côte à côte
ggplot(customer_data, aes(x=marital_status, fill=health_ins)) +
    geom_bar(position = "dodge")

# pourcentage de remplissage
ggplot(customer_data, aes(x=marital_status, fill=health_ins)) +
    geom_bar(position = "fill")
```
#### 3.2.2 Diagramme en barre avec facets (ggplot2)

```{r 3.2.2}
cdata <- subset(customer_data, !is.na(housing_type))

ggplot(cdata, aes(x=marital_status)) +
    geom_bar(fill="darkgray") +
    facet_wrap(~housing_type, scale="free_x") +
    coord_flip()
```

#### 3.2.3 ShadowPlot (WVPlots)
```{r 3.2.3}
ShadowPlot(customer_data, "marital_status", "health_ins",
title = "Health insurance status by marital status")
```


### 3.3 Lien entre une variable continue et une variable catégorielle

#### 3.3.1 Courbes de densité (ggplot2)

```{r 3.3.1}
customer_data3 = subset(customer_data2, marital_status %in%
                    c("Never married", "Widowed"))
ggplot(customer_data3, aes(x=age, color=marital_status,
    linetype=marital_status)) +
    geom_density() + 
    scale_color_brewer(palette="Dark2")
```

#### 3.3.2 Courbes de densité avec facet (ggplot2)

```{r 3.3.2}
ggplot(customer_data2, aes(x=age)) +
    geom_density() + facet_wrap(~marital_status)
```

#### 3.3.3 ShadowHist (WVPlots)

```{r 3.3.3}
ShadowHist(customer_data3, "age", "marital_status",
    "Age distribution for never married vs. widowed populations", binwidth=5)
```

