---
title: "Mise en forme et ingénierie des données"
author: "Daniel Pont"
date: "08/06/2020"
output:
  html_document:
    theme: united
    toc: yes
    toc_depth: 4
  pdf_document:
    toc: yes
---

```{r setup, include=FALSE}
knitr::opts_chunk$set(echo = TRUE)
```

# Mise en forme et ingénierie des données

## 1. Sélection des données

### 1.1 Sous-ensemble des lignes et des colonnes

Dans ce paragraphe, on souhaite étudier

```{r 1.1, message=FALSE, warning=FALSE}
library(ggplot2)
summary(iris)
head(iris)
ggplot(iris, aes(x=Petal.Length,y=Petal.Width,
                 shape= Species, color = Species)) +
    geom_point(size=2) +
    ggtitle("Petal dimensions by iris species: all measurements")

```

#### 1.1.1 Avec les méthodes de base en R

```{r 1.1.1, message=FALSE, warning=FALSE}
columns_we_want <- c("Petal.Length", "Petal.Width", "Species")
rows_we_want <- iris$Petal.Length > 2

#AVANT
head(iris)
#APRES
#(drop=false permet d'obtenir un data.frame et non un vector si on ne sélectionne qu'une seule colonne)
iris_base <- iris[rows_we_want,columns_we_want,drop=FALSE]
head(iris_base)
```

#### 1.1.2 Avec une data.table

Quelques points clés sur les  data.tables :

* ce sont des méthodes d'indexation puissantes (ex. : ".." ci-dessous)
* elles constitient la solution R la plus efficace en terme de rapidité et de de mémoire pour une large plage d'échelles
* FAQ : <https://cran.r-project.org/web/packages/data.table/vignettes/datatable-faq.html>
* Cheat sheet : <https://www.datacamp.com/community/tutorials/data-table-cheat-sheet>

```{r 1.1.2.1, message=FALSE, warning=FALSE}
library(data.table)
iris_data.table <- as.data.table(iris)
columns_we_want <- c("Petal.Length", "Petal.Width", "Species")
rows_we_want <- iris$Petal.Length > 2
# .. indique que columns_we_want n'est pas un nom de colonne mais une varaible contenant les colonnes
iris_data.table <- iris_data.table[rows_we_want,..columns_we_want]
head(iris_data.table)
```

Pour mieux comprendre la notation "..", voici un exemple :

```{r 1.1.2.2, message=FALSE, warning=FALSE}
library(data.table)
df <- data.frame(x=1:2,y=3:4)
# ERREUR (x non défini) :
#df[,x]

#Fonctionnement avec une data.table :
dt <- data.table(df)
x <- "y"

# sélectionne la colonne "x"
dt[,x]

# sélectionne la colonne "y"
dt[,..x]
```

NB : Avec les packages qui ne les supportent pas, les data.tables se comportent comme des data.frames.

#### 1.1.3 Avec dplyr

Pour sélectionner :

* des *colonnes*, on utilise *dplyr::select*
* des *lignes*, on utilise *dplyr::filter*

```{r 1.1.3, message=FALSE, warning=FALSE}
library(dplyr)

iris_dplyr <- iris %>% 
                select( Petal.Length, Petal.Width, Species)  %>%
                filter( iris$Petal.Length > 2)
# NB : on peut aussi utiliser  select( c("Petal.Length", "Petal.Width", "Species"))

head(iris_dplyr)
```

### 1.2 Suppression des enregistrements avec des données manquantes

```{r 1.2, message=FALSE, warning=FALSE}
library(ggplot2)
data(msleep)
str(msleep)
summary(msleep)
```
#### 1.2.1 Avec les méthodes de base en R

Deux méthodes importantes :

* *complete.cases()* retourne un vecteur contant les indices des enregistrements sans donnée manquante
* *na.omit()* supprime les enregistrements avec des données manquantes 

```{r 1.2.1, message=FALSE, warning=FALSE}
clean_base1 <- msleep[complete.cases(msleep),,drop =FALSE]
nrow(clean_base1)

clean_base2 <- na.omit(msleep)
nrow(clean_base2)
```

#### 1.2.2 Avec une data.table

la méthode *complete.cases()* fonctionne aussi avec une data.table

```{r 1.2.2, message=FALSE, warning=FALSE}
library(data.table)

msleep_data.table <- as.data.table(msleep)
clean_data.table <- msleep_data.table[complete.cases(msleep_data.table),]
nrow(clean_data.table)
```

#### 1.2.3 Avec dplyr

La méthode *complete.cases()* est utilisable avec *dplyr::filter()*.  
Avec le pipe magrittr ("%>%") le "." désigne l'élement qur lequel on applique le pipe. Dans l'exemple ci-dessous il s'agit donc à la fois des données auxquelles on applique le *filter()* que l'objet passé à la fonction *complet.cases()* :


```{r 1.2.3, message=FALSE, warning=FALSE}
library(dplyr)

clean_dplyr  <- msleep %>% 
                  filter( . , complete.cases(.))
nrow(clean_dplyr)

```

### 1.3 Tri des lignes avec cumul simple

Dans l'exemple suivant, le but est de trier les "purchases" par "day" et "hour" pour calculer le cumul des achats.

```{r 1.3, message=FALSE, warning=FALSE}
purchases <- wrapr::build_frame(
"day", "hour", "n_purchase" |
1 ,9 ,5 |
2 ,9 ,3 |
2 ,11 ,5 |
1 ,13 ,1 |
2 ,13 ,3 |
1 ,14 ,1 )
```


#### 1.3.1 Avec les méthodes de base en R
```{r 1.3.1, message=FALSE, warning=FALSE}
order_index <- with(purchases,order(day,hour))
purchases_ordered <- purchases[order_index,,drop=FALSE]
purchases_ordered$running_total <- cumsum(purchases_ordered$n_purchase)
purchases_ordered
```

#### 1.3.2 Avec une data.table
```{r 1.3.2, message=FALSE, warning=FALSE}
library(data.table)

DT_purchases <- as.data.table(purchases)
order_cols <- c("day","hour")
setorderv(DT_purchases,order_cols)
DT_purchases[,running_total := cumsum(n_purchase)]
# print(DT_purchases)
```

#### 1.3.3 Avec dplyr
```{r 1.3.3, message=FALSE, warning=FALSE}
library(dplyr)

res <- purchases %>%
        arrange(.,day,hour) %>%
        mutate(.,running_total=cumsum(n_purchase))
```

### 1.4 Tri des lignes avec cumul par groupe

#### 1.4.1 Avec les méthodes de base en R
```{r 1.4.1, message=FALSE, warning=FALSE}
order_index <- with(purchases,order(day,hour))
purchases_ordered <- purchases[order_index,,drop=FALSE]
data_list <- split(purchases_ordered,purchases_ordered$day)
data_list <- lapply(
                data_list, 
                function(di){
                  di$running_total <- cumsum(di$n_purchase)
                  di  
                }  )
purchases_ordered <- do.call(base::rbind,data_list)
rownames(purchases_ordered) <- NULL
purchases_ordered
```

#### 1.4.2 Avec une data.table
```{r 1.4.2, message=FALSE, warning=FALSE}
library(data.table)


# creation d'une nouvelle copie pour le resultat
# ----------------------------------------------
DT_purchases <- as.data.table(purchases)[order(day,hour),
                                         .(hour=hour,
                                          n_purchase=n_purchase,
                                          running_total=cumsum(n_purchase)),
                                         by="day"
                                         ]
# print(DT_purchases)

# modification de la data.table existante
# ----------------------------------------------
DT_purchases <- as.data.table(purchases)
order_cols <- c("day","hour")
setorderv(DT_purchases,order_cols)
DT_purchases[,running_total:=cumsum(n_purchase),by=day]
#print(DT_purchases)

# conserve l'ordre des données initiales
# ----------------------------------------------
DT_purchases <- as.data.table(purchases)
DT_purchases[order(day,hour),
             `:=`(hour = hour,
                n_purchase = n_purchase,
                running_total = cumsum(n_purchase)),
            by = "day"]
#print(DT_purchases)
```

#### 1.4.3 Avec dplyr
```{r 1.4.3, message=FALSE, warning=FALSE}
library(dplyr)

res <- purchases %>%
        arrange(.,day,hour) %>%
        group_by(.,day) %>%
        mutate(.,running_total=cumsum(n_purchase)) %>%
        ungroup(.)      
  
#print(as.data.frame(res))
```

## 2. Transformations basiques de données

### 2.1 Ajout de nouvelles colonnes

On souhaite ajouter une nouvelle colonne (date) au dataset "airquality" :

```{r 2.1, message=FALSE, warning=FALSE}
library("datasets")
library("ggplot2")
library("lubridate")

summary(airquality)

datestr = function(day,month,year) {
  paste(day,month,year,sep="-")
}
```

#### 2.1.1 Avec les méthodes de base en R

```{r 2.1.1, message=FALSE, warning=FALSE}
airquality_with_date <- airquality
airquality_with_date$date <- with(airquality_with_date, dmy(datestr(Day,Month,1973)))

# on ne garde que les colonnes intéressantes:
airquality_with_date <- airquality_with_date[,c("Ozone","date"),drop=FALSE]

head(airquality_with_date)
ggplot(airquality_with_date,aes(x=date, y=Ozone)) +
  geom_line() +
  geom_point() +
  xlab("Date") +
  ggtitle("New York ozone readings, May 1 - Sept 30, 1973")

# alernative avec la bibliotheque wrapr (qui fournit l'opérateur %.>%)
library("wrapr")

airquality %.>% 
    transform(., date = dmy(datestr(Day,Month,1973))) %.>%
    subset(.,!is.na(Ozone), select = c("Ozone","date")) %.>%
    head(.)
```

#### 2.1.2 Avec une data.table

```{r 2.1.2, message=FALSE, warning=FALSE}
library("data.table")

DT_airquality <- as.data.table(airquality)[
                  , date:=dmy(datestr(Day,Month,1973))
                ] [
                  , c("Ozone","date")
                ]
head(DT_airquality)
```

#### 2.1.3 Avec dplyr

```{r 2.1.3, message=FALSE, warning=FALSE}
library("dplyr")

airquality_with_date2 <- airquality %>%
        mutate(.,date=dmy(datestr(Day,Month,1973))) %>%
        select(.,Ozone,date)         

head(airquality_with_date2)
```

### 2.2 Remplacement des NA par la précédente valeur renseignée : na.locf()

#### 2.2.1 Avec les méthodes de base en R

```{r 2.2.1, message=FALSE, warning=FALSE}
library(zoo)

airquality_corrected <- airquality_with_date

#ATTENTION : ne pas oublier na.rm=false
airquality_corrected$OzoneCorrected <-
  na.locf(airquality_corrected$Ozone,na.rm=FALSE)

summary(airquality_corrected)

ggplot(airquality_corrected,aes(x=date,y=OzoneCorrected)) +
  geom_point() +
  geom_line()+
  ggtitle("New York ozone readings, May 1 - Sept 30, 1973",
    subtitle = "(corrected)") +
  xlab("Date")
  
```

#### 2.2.2 Avec une data.table

```{r 2.2.2, message=FALSE, warning=FALSE}
library("data.table")
library("zoo")

DT_airquality[,OzoneCorrected:=na.locf(Ozone,na.rM=FALSE)]

summary(DT_airquality)
```

#### 2.2.3 Avec dplyr

```{r 2.2.3, message=FALSE, warning=FALSE}
library("dplyr")

airquality_with_date2 %>%
  mutate(.,OzoneCorrected=na.locf(Ozone,na.rM=FALSE)) %>%
  summary(.)

```

### 2.3 Renommage et suppression de colonnes

```{r 2.3, message=FALSE, warning=FALSE}
d <- data.frame(x = 1:2, y = 3:4)
print(d)

# renommage des colonnes
colnames(d) <- c("BIGX","BIGY")
print(d)


# suppression de colonnes
d$BIGX <- NULL
print(d)

```

## 3. Agrégation

### 3.1 Création d'une ligne "summary"

```{r 3.1, message=FALSE, warning=FALSE}
library(datasets)
library(ggplot2)

head(iris)
```

#### 3.1.1 Avec les méthodes de base en R

```{r 3.1.1, message=FALSE, warning=FALSE}
library(ggplot2)

iris_summary <- aggregate(
  cbind(Petal.Length,Petal.Width) ~ Species,
  data = iris,
  FUN = mean
)

print(iris_summary)

ggplot(mapping = aes(x = Petal.Length, y = Petal.Width,
       shape = Species, color = Species )) +
  geom_point(data = iris, alpha =0.5) +
  geom_point(data = iris_summary, size=5) +
  ggtitle("Average Petal dimensions by iris species\n(with raw data for reference)")
```

#### 3.1.2 Avec une data.table

```{r 3.1.2, message=FALSE, warning=FALSE}
iris_data.table <- as.data.table(iris)
iris_data.table <- iris_data.table[,
                                   .(Petal.Length = mean(Petal.Length), 
                                     Petal.Width = mean(Petal.Width)),
                                   by=.(Species)]
# print(iris_data.table)
```

#### 3.1.3 Avec dplyr

```{r 3.1.3, message=FALSE, warning=FALSE}
library(dplyr)

iris_summary <- iris %>% group_by(., Species) %>%
                    summarize(.,
                              Petal.Length = mean(Petal.Length),
                              Petal.Width = mean(Petal.Width)) %>%
                    ungroup(.)
#print(iris_summary)
```

#### 3.1.4 Window functions 

```{r 3.1.4, message=FALSE, warning=FALSE}

# base R
# ------------------------------------------
iris_copy <- iris
iris_copy$mean_Petal.Length <- ave(iris_copy$Petal.Length,iris$Species,FUN = mean)
iris_copy$mean_Petal.Width <- ave(iris_copy$Petal.Width,iris$Species,FUN = mean)
#head(iris_copy)
#tail(iris_copy)

# data.table
# ------------------------------------------
library(data.table)

iris_data.table <- as.data.table(iris)
iris_data.table <- iris_data.table[,
                                   `:=`(mean_Petal.Length = mean(Petal.Length),
                                        mean_Petal.Width = mean(Petal.Width)),
                                   by = "Species"]
# print(iris_data.table)

# dplyr
# ------------------------------------------
library(dplyr)

iris_dplyr <- iris %>%
                group_by(.,Species) %>%
                mutate(.,
                       mean_Petal.Length = mean(Petal.Length),
                       mean_Petal.Width = mean(Petal.Width)) %>%
                ungroup(.)
head(iris_dplyr)
```

## 4. Combinaison de dataframes

### 4.1 Concaténation (lignes/colonnes) et scission de dataframes

```{r 4.1, message=FALSE, warning=FALSE}
productTable <- wrapr::build_frame(
                "productID", "price" |
                "p1" , 9.99 |
                "p2" , 16.29 |
                "p3" , 19.99 |
                "p4" , 5.49 |
                "p5" , 24.49 )

salesTable <- wrapr::build_frame(
                "productID", "sold_store", "sold_online" |
                "p1" , 6 , 64 |
                "p2" , 31 , 1 |
                "p3" , 30 , 23 |
                "p4" , 31 , 67 |
                "p5" , 43 , 51 )

productTable2 <- wrapr::build_frame(
                "productID", "price" |
                "n1" , 25.49 |
                "n2" , 33.99 |
                "n3" , 17.99 )
```


#### 4.1.1 Concaténation des lignes de dataframes 

```{r 4.1.1, message=FALSE, warning=FALSE}
# base R
# ------------------------------------------
rbind_base <- rbind(productTable,productTable2)
str(rbind_base)

# data.table
# ------------------------------------------
library(data.table)

rbindlist(list(productTable,productTable2))

# dplyr
# ------------------------------------------
library(dplyr)

bind_rows(list(productTable,productTable2))
```

#### 4.1.2 Scission d'un dataframe 

```{r 4.1.2, message=FALSE, warning=FALSE}
# base R
# ------------------------------------------

# on ajoute une colonne pour déterminer la table d'origine
productTable_marked <- productTable
productTable_marked$table <- "productTable"

productTable2_marked <- productTable2
productTable2_marked$table <- "productTable2"

# concaténation des dataframes
rbind_base <- rbind(productTable_marked,productTable2_marked)
rbind_base

# scission des dataframes
tables <- split(rbind_base,rbind_base$table)
tables

# data.table
# ------------------------------------------
library(data.table)

dt <- as.data.table(rbind_base)

#calcul du prix max par goupe
# .BY : variables et valeurs associées définissant le groupe cournat (ex: table=productTable) 
# .SD : data.table représentant le groupe donné sans les colonnes de regroupement
f <- function(.BY, .SD) {
  max(.SD$price)
}

dt[, max_price := f(.BY,.SD), by = table]
print(dt)

# alternative :
dt <- as.data.table(rbind_base)
grouping_column <- "table"
dt[,max_prixe:=max(price),by=grouping_column]
print(dt)

# dplyr
# ------------------------------------------
rbind_base %>% group_by(.,table) %>%
              mutate(.,max_price=max(price)) %>%
              ungroup(.)
          
```

#### 4.1.3 Ajout de colonnes 

```{r 4.1.3, message=FALSE, warning=FALSE}
# base R
# ------------------------------------------
cbind(productTable,salesTable[,-1])

# data.table
# ------------------------------------------
library(data.table)

cbind(as.data.table(productTable),
    as.data.table(salesTable[, -1]))

# dplyr
# ------------------------------------------
library(dplyr)

bind_cols(productTable,salesTable[,-1])
```

### 4.2 Jointures de dataframes

```{r 4.2, message=FALSE, warning=FALSE}

productTable <- wrapr::build_frame(
    "productID", "price" |
    "p1" , 9.99 |
    "p3" , 19.99 |
    "p4" , 5.49 |
    "p5" , 24.49 )
salesTable <- wrapr::build_frame(
    "productID", "unitsSold" |
    "p1" , 10 |
    "p2" , 43 |
    "p3" , 55 |
    "p4" , 8 )
```

#### 4.2.1 Jointure à gauche

```{r 4.2.1, message=FALSE, warning=FALSE}
# base R
# ------------------------------------------
merge(productTable,salesTable,by="productID",all.x=TRUE)

# alternative
joined_table <- productTable
joined_table$unitsSold <- salesTable$unitsSold[match(joined_table$productID,
                                                     salesTable$productID)]
print(joined_table)


# data.table
# ------------------------------------------
library(data.table)

productTable_data.table <- as.data.table(productTable)
salesTable_data.table <- as.data.table(salesTable)

salesTable_data.table[productTable_data.table,on="productID"]



# alternative
merge(productTable_data.table, salesTable_data.table,
  by = "productID", all.x = TRUE)

# dplyr
# ------------------------------------------
library(dplyr)

left_join(productTable,salesTable,by="productID")
  
```

#### 4.2.2 Jointure interne

```{r 4.2.2, message=FALSE, warning=FALSE}
# base R
# ------------------------------------------
merge(productTable,salesTable,by="productID")

# data.table
# ------------------------------------------
library(data.table)

productTable_data.table <- as.data.table(productTable)
salesTable_data.table <- as.data.table(salesTable)

merge(productTable,salesTable,by="productID")

# dplyr
# ------------------------------------------
library(dplyr)

inner_join(productTable,salesTable,by="productID")
```

#### 4.2.3 Jointure externe

```{r 4.2.3, message=FALSE, warning=FALSE}
# base R
# ------------------------------------------
merge(productTable,salesTable,by="productID",all=TRUE)

# data.table
# ------------------------------------------
library(data.table)

productTable_data.table <- as.data.table(productTable)
salesTable_data.table <- as.data.table(salesTable)

merge(productTable,salesTable,by="productID",all=TRUE)

# dplyr
# ------------------------------------------
library(dplyr)

full_join(productTable,salesTable,by="productID")
```

#### 4.2.4 Rolling join (data.tables)

On emploie Un rolling join quand la jointure doit être faite sur une date pour laquelle
il n'y a pas de correspondance exacte entre les data.tables à grouper.

Ex:  achat/vente à 2018-10-18 02:13:42 d'une action dont le prix a été fixé à 2018-10-18 2:12:23/


```{r 4.2.4, message=FALSE, warning=FALSE}
library(data.table)

quotes <- data.table(
  bid = c(5, 5, 7, 8),
  ask = c(6, 6, 8, 10),
  bid_quantity = c(100, 100, 100, 100),
  ask_quantity = c(100, 100, 100, 100),
  when = as.POSIXct(strptime(
    c("2018-10-18 1:03:17",
      "2018-10-18 2:12:23",
      "2018-10-18 2:15:00",
      "2018-10-18 2:17:51"),
      "%Y-%m-%d %H:%M:%S")))

print(quotes)

trades <- data.table(
  trade_id = c(32525, 32526),
  price = c(5.5, 9),
  quantity = c(100, 200),
  when = as.POSIXct(strptime(
    c("2018-10-18 2:13:42",
      "2018-10-18 2:19:20"),
      "%Y-%m-%d %H:%M:%S")))

print(trades)

quotes[, quote_time := when]
trades[ , trade_time := when ]

quotes[ trades, on = "when", roll = TRUE ][
    , .(quote_time, bid, price, ask, trade_id, trade_time) ]

```

## 5. Changement de forme

### 5.1 Transformation de colonnes en lignes

Exemple : dataset présentant le nombre de blessé graves / tués lors d'accident de voiture
avant/après l'obligation du port de la ceinture de sécurité

```{r 5.1, message=FALSE, warning=FALSE}
library(datasets)
library(xts)

# le script ci-dessous utilise un format de date anglais
Sys.setlocale("LC_ALL","English")

# transorme l'index des dates en colonne
dates <- index(as.xts(time(Seatbelts)))
Seatbelts <- data.frame(Seatbelts)
Seatbelts$date <- dates

# restreint les données à 1982 et 1983
Seatbelts <- Seatbelts[ (Seatbelts$date >= as.yearmon("Jan 1982")) &
                        (Seatbelts$date <= as.yearmon("Dec 1983")),
                        , drop = FALSE]
Seatbelts$date <- as.Date(Seatbelts$date)

# indique si la loi sur la ceinture de sécurité était appliquée
Seatbelts$law <- ifelse(Seatbelts$law==1, "new law", "pre-law")

# sélection des colonnes
Seatbelts <- Seatbelts[, c("date", "DriversKilled", "front", "rear", "law")]
head(Seatbelts)

# A partir de ce dataset, le but est de voir comment le port de la ceinture de sécurité 
# sauve des vies. Le graphique que l'on a en tête est celui-ci :

library("ggplot2")
ggplot(Seatbelts,aes(x=date,y=DriversKilled,color=law,shape=law))+
  geom_point()+
  geom_smooth(se=FALSE) +
  ggtitle("UK car driver deaths by month")
# 
```

Dans le dataset ci-dessus, une ligne contient différentes positions des voyageurs :

* conducteur (DriversKilled)
* passager assis à l'avant (front)
* passager assis à l'arrière (rear)

On souhait qu'une ligne ne contienne qu'un seul type de position ce qui implique de dédoubler les enregistrements.

#### 5.1.1 Solution 1: data.table::melt.data.table()

```{r 5.1.1, message=FALSE, warning=FALSE}
library(data.table)

Seatbelts_long1 <- melt.data.table(as.data.table(Seatbelts),
                                   id.vars = NULL,
                                   measure.vars = c("DriversKilled","front","rear"),
                                   variable.name="victim_type",
                                   value.name="nvictims")

ggplot(Seatbelts_long1,aes(x=date,y=nvictims,color=law,shape=law))+
  geom_point()+
  geom_smooth(se=FALSE) +
  facet_wrap(~victim_type, ncol=1, scale="free_y") +
  ggtitle("UK car driver deaths by month")
```

#### 5.1.2 Solution 2: cdata::unpivot_to_blocks()

```{r 5.1.2, message=FALSE, warning=FALSE}
library(cdata)

Seatbelts_long2 <- unpivot_to_blocks(Seatbelts,
                      nameForNewKeyColumn="victim_type",
                      nameForNewValueColumn="nvictims",
                      columnsToTakeFrom=c("DriversKilled","front","rear"))
```

#### 5.1.3 Solution 3: tidyr::gather()

```{r 5.1.3, message=FALSE, warning=FALSE}
library(tidyr)

Seatbelts_long3 <- gather(Seatbelts,
                      key="victim_type",
                      value="nvictims",
                      DriversKilled,front,rear)

head(Seatbelts_long3)
```

### 5.2 Transformation de lignes en colonnes

Le but est ici de représenter ici l'ensemble des informations concernant un poussin  sur une seule ligne.
Dans le data.frame original, il y a une information par ligne.

```{r 5.2, message=FALSE, warning=FALSE}
library("datasets")
library("data.table")
library("ggplot2")

ChickWeight <- data.frame(ChickWeight) # enlève les attributs
ChickWeight$Diet <- NULL # envève la colonne "Diet"

# préfixe les ids par des 0, pour que toutes les chaines de caractères coresspondnates aient la même taille
padz <- function(x, n=max(nchar(x))) gsub(" ", "0", formatC(x, width=n))
# ajoute "Chick" aux ids des poussins
ChickWeight$Chick <- paste0("Chick", padz(as.character(ChickWeight$Chick)))

head(ChickWeight)


# agregation ;  count (nbre de poussins ayant survécu à une date donnée) et weight (poids moyen)
ChickSummary <- as.data.table(ChickWeight)
ChickSummary <- ChickSummary[,
                .(count = .N,
                weight = mean(weight),
                q1_weight = quantile(weight, probs = 0.25),
                q2_weight = quantile(weight, probs = 0.75)),
                by = Time]
head(ChickSummary)

# Réprésentation graphique
# ------------------------
library("ggplot2")
ChickSummary <- cdata::unpivot_to_blocks(
                  ChickSummary,
                  nameForNewKeyColumn = "measurement",
                  nameForNewValueColumn = "value",
                  columnsToTakeFrom = c("count", "weight"))



ChickSummary$q1_weight[ChickSummary$measurement=="count"] <- NA
ChickSummary$q2_weight[ChickSummary$measurement=="count"] <- NA

CW <- ChickWeight
CW$measurement <- "weight"

ggplot(ChickSummary, aes(x = Time, y = value, color = measurement)) +
        geom_line(data = CW, aes(x = Time, y = weight, group = Chick), color="LightGray") +
        geom_line(size=2) +
        geom_ribbon(aes(ymin = q1_weight, ymax = q2_weight),
            alpha = 0.3, colour = NA) +
        facet_wrap(~measurement, ncol=1, scales = "free_y") +
        theme(legend.position = "none") +
        ylab(NULL) +
        ggtitle("Chick Weight and Count Measurements by Time",
        subtitle = "25% through 75% quartiles of weight shown shaded around mean")
```

#### 5.2.1  Solution 1: data.table::dcast.data.table()

```{r 5.2.1, message=FALSE, warning=FALSE}
library(data.table)

ChickWeight_wide1 <- dcast.data.table(as.data.table(ChickWeight),
                                      Chick ~ Time,
                                      value.var = "weight")
head(ChickWeight_wide1)
```

#### 5.2.2  Solution 2: cdata::pivot_to_rowrecs()

```{r 5.2.2, message=FALSE, warning=FALSE}
library("cdata")

ChickWeight_wide2 <- pivot_to_rowrecs(
                        ChickWeight,
                        columnToTakeKeysFrom = "Time",
                        columnToTakeValuesFrom = "weight",
                        rowKeyColumns = "Chick")
```

#### 5.2.3  Solution 3: tidyr::spread()

```{r 5.2.3, message=FALSE, warning=FALSE}
library("tidyr")

ChickWeight_wide3 <- spread(ChickWeight,
                            key = Time,
                            value = weight)

head(ChickWeight_wide1)
```